【裁判字號】    89,上訴,1183
【裁判日期】    891219
【裁判案由】    偽造文書等
【裁判全文】
臺灣高等法院臺中分院刑事判決              民國八十九年度上訴字第一一八三號
    上  訴  人  臺灣南投地方法院檢察署檢察官
    被      告  丙○○
右上訴人因被告偽造文書等案件，不服臺灣南投地方法院中華民國八十九年五月三十
日第一審判決（民國八十八年度訴字第三四九號，起訴案號：臺灣南投地方法院檢察
署民國八十八年度偵字第三六四號），提起上訴，本院判決如左：
    主      文
原判決撤銷。
丙○○連續行使從事業務之人，明知為不實之事實，而登載於其業務上作成之文書，
足以生損害於他人，處有期徒刑伍月，如易科罰金以佰元折算壹日。
    事      實
一、丙○○係設於南投縣草屯鎮○○街十二號總福證券股份有限公司草屯分公司（下
    簡稱總福公司）之營業員，為從事業務之人。民國（下同）八十七年六月六日甲
    ○○在總福公司開立股票買賣帳戶（第一○二○九三號）後，即委託該總福公司
    買賣股票，自八十七年七月二十八日至同年十月二十二日止，丙○○先後多次以
    其母王免在該公司之○─○○五八六九─七帳號名義（經甲○○同意）替甲○○
    進場交易台達電等股票，且選擇依其自認為最有利之股票進行交易，惟因其中發
    生諸多不如預期之虧損結果，在甲○○要求告知實際交易情形下，為掩飾其作
    主張之隱情，遂基於概括犯意，偽造其業務上製作之總福公司交割單（即買賣報
    告書），明知實際上並無各該項之股票交易，而將之不實登載於交割單上共九張
    （其製作日期，不實內容詳如附表(一)─(九)）持以行使交付甲○○，足以生損害於
    甲○○，嗣為金甲○○發覺有異，向總福公司查詢，始悉上情。
二、案經甲○○訴由臺灣南投地方法院檢察署檢察官偵查起訴。
    理      由
一、右開業務登載不實事實，業據被告丙○○於原審偵審及本院審理中迭次自承不諱
    ，除與告訴人甲○○指訴情節相符外，復經總福公司總經理郭建華到庭結證屬實
    ，另有總福公司八十八年七月十九日總字第八八○○四六號及臺灣證券交易所股
    份有限公司八十八年四月三十日台證（八八）交字第一二三○八號函附之交割單
    、委託書及交易明細表在卷可佐不虛。被告丙○○既承認該等交割單為其業務上
    製作之文書且內容不實，復持以行使交付甲○○，矇騙塘塞其實際之交易內容，
    自足生損害於甲○○，犯行洵堪認定。
二、核被告丙○○所為，係犯刑法第二百十六條、第二百十五條之行使業務上登載不
    實文書罪，先後多次犯行，時間緊接、構成要件同一，顯係基於概括犯意為之，
    應依連續犯論以一罪，並加重其刑，又其偽造之低度行為，已為行使之高度行為
    所吸收，不另論罪。公訴人認此部分被告所為，係犯刑法第二百十六條、第二百
    十條之行使偽造私文書罪嫌，尚有誤會，其起訴法條，應予變更。原審判決未變
    更公訴人該部分起訴法條，以被告對該等交割單有業務上之製作權限，縱內容不
    實，亦與刑法第二百十條之以無制作權冒用他人名義而製作該文書要件不符，逕
    行諭知該部分無罪，自有未合，檢察官上訴意旨，雖未詳述原判決該部分有何不
    當之處，但原判決該部分，既有可議，自應撤銷改判。審酌被告尚無前科，及其
    犯罪動機、目的、手段、所生危害、犯後態度等一切情狀，論處如主文第二項所
    示之刑，並諭知如易科罰金之折算標準。
三、起訴意旨另以：八十七年七月二十八日甲○○委託丙○○依一般交易方式買進台
    達電公司股票五千股及金寶公司股票一萬股，丙○○接受委託後，為達利用甲○
    ○之資金私自買賣股票購取利益之目的，竟基於意圖為自己不法所有之概括犯意
    ，擅以其母王免設於總福公司之第五八六九七號交易帳號及第一六六二號信用帳
    號，先自行墊付融資自備款含手續費計新臺幣（下同）六十五萬九千八百七十三
    元，以融資交易方式買進上開股票，未依據客戶委託事項及條件，執行有價證券
    之買賣，並向甲○○偽稱不慎於買賣委託書上誤寫第三人之帳號，要求甲○○仍
    應如數交付前開股票交割款一百三十一萬六千八百七十三元，俟股票賣出後再將
    股款返還，因而致甲○○陷於錯誤，而在第一商業銀行取款憑條上蓋妥印章後，
    連同存摺交由丙○○如數領取上開股款後，丙○○即將上開股票交割款存入不知
    情之江秀姿設於第一商業銀行草屯分行之第00000000000號帳戶，並
    於同月二十九日將前開股票賣出。嗣於同月中旬，甲○○有鑑於投資股市獲利不
    佳，本擬結束股票買賣並取回投資款，丙○○為得以繼續取得甲○○之資金，以
    私自買賣股票賺取利益，遂承前概括犯意，乃極力勸服甲○○以其母王免之前開
    信用交易帳戶買賣股票，並保證於每筆股票交割後三日內將所得款項存入甲○○
    帳戶，致甲○○陷於錯誤，再於同月十八日委託丙○○以融券交易方式賣出聯強
    公司股票三萬股，應付融券保證金二百五十五萬五千元，甲○○乃依丙○○之指
    示扣除前開賣出台達電公司及金寶公司股票所得之股款一百十八萬七千二百二十
    四元，交付差額一百三十六萬七千七百七十六元予丙○○，丙○○即將該筆款項
    ，分別轉帳存入四十四萬七千零三十四元予不知情之楊穎設於第一商業銀行草屯
    分行之帳戶及九十二萬零七百四十二元予丙○○設於同銀行之帳戶中，並接續於
    同年八月十九日、八月二十六日及九月一日自融券買進聯強公司股票各四千股
    、一萬股及一萬六千股，以回補前開融券賣出之聯強公司股票，得款計二百三十
    八萬九千零一元供己買賣股票之用，又甲○○於同月二十五日委託丙○○當日融
    券賣出及回補買進昆盈公司股票五千股，並交付三十八萬一千零八十三元股款予
    丙○○，回補所得款項三十五萬三千二百元亦供己買賣股票之用，均未存入甲○
    ○之存款帳戶，因認丙○○牽連犯有刑法第三百三十九條第一項之詐欺罪嫌。
四、訊據被告丙○○堅詞否認有詐欺情事，辯稱略以：告訴人先前即告知欲利用王免
    帳戶作為買賣方便雙方操作股票，本案係其與告訴人間買賣股票對賭行為等語。
    而查：據告訴人所述，其於八十七年六月間即委託被告為股票買賣行為，嗣因股
    票買賣不理想，擬結束買賣，後經被告勸說始借用被告之母王免之帳戶以辦理股
    票融資融券買賣行為（見告訴人八十八年一月十一日告訴狀），二人自八十七年
    七月中即約定以王免之帳戶買賣股票，八月十一日委託被告賣出台達電之股票後
    ，亦曾再以王免之帳戶融券買進聯強股票（見八十八年六月三十日檢察官訊問筆
    錄）。顯見，被告與告訴人自八十七年六月間即有股票買賣之委任契約存在，且
    自同年七月份起即委由被告為之借用王免帳戶從事股票之信用交易；而依甲○○
    設於第一商業銀行帳號00000000000號之存款及買賣股票帳戶顯示，
    甲○○八十七年七月二十九日轉帳現金為一百三十一萬六千八百七十三元，此與
    王免帳戶於八十七年七月二十八日以融券買賣股票方式，以台達電每股一百二十
    五元價位買入五千股，金寶每股六十九元買入一萬股，加計手續費等費用之總金
    額一百三十一萬六千八百七十三元相符，此有總福證券股份有限公司八十八年七
    月十九日總字第八八○○四六號函附王免帳戶交易資料可稽。足見被告是日若係
    以一般交易方式買進上開二種股票，其所須金額確為告訴人所匯出之金額；僅因
    本次買賣並非以一般交易方式為之，被告始未完全使用上開轉帳金額，惟告訴人
    於八十七年八月十九日復轉帳一百三十六萬七千七百七十六元供被告代為買賣股
    票，此依被告所稱係經告訴人同意，在王免帳戶放空聯強三十張（此部分亦有上
    開總福公司函附交易資料可稽），因還缺一百三十餘萬元，告訴人又把錢匯進來
    ；而告訴人亦稱，（檢察官問，聯強三十張股票你是否有委託被告處理？）有透
    過被告向復華公司融券，金額二百五十三萬一千多元。（該筆金額後來如何處理
    ？）後來賣出二百三十八萬九千零五元，（二百五十三萬一千多元如何與復華證
    券公司結算？）前面我有匯一百三十一萬六千八百七十三元，八月十九日我再匯
    一百三十六萬七千七百七十六元，八月三十日又匯四十萬元（見八十八年二月四
    日檢察官偵訊筆錄）。是告訴人上開七月二十九日匯款金額，固未經被告全數用
    於一般交易買賣股票，然相隔僅十餘日，被告即以上開股票買賣虧損餘額一百一
    十餘萬元，加計告訴人再行匯進之一百三十六萬餘元，一同用以另行信用交易聯
    強公司之股票三萬股，嗣後再行虧損賣出，足見告訴人對被告持其七月二十九日
    匯款金額融資買賣股票一萬五千股嗣並虧損賣出乙節，並非全然不知，否則即無
    可能以虧損後之匯款餘額加計八月十九日匯款金額指示被告代為買賣聯強公司股
    票。而查嗣後告訴人亦多次指示被告代為買賣股票行為，然依其存款帳戶顯示，
    告訴人未再有大宗金錢轉帳現象出現，甚且有被告直接轉入告訴人帳戶之現金五
    十五萬元（八十七年十一月三日轉帳），足見被告嗣後之買賣股票金錢，告訴人
    均以前開二大宗金錢從事股票買賣賺取差價所得或虧損餘額供被告操作買賣之用
    。又被告稱告訴人曾於八十七年八月二十日匯款四十萬元予被告買進股票，後因
    被告不欲買進股票，其復於同年九月二日匯還予告訴人部分，亦有告訴人所提出
    之上開第一銀行存摺影本可稽，且為告訴人所是認（八十八年二月四日檢察官偵
    訊筆錄）。是被告如確有詐欺犯意，何以將已然取得之四十萬元款項復匯還告訴
    人，且出售股票賺取所得金錢亦予匯入告訴人帳戶，此實違常情。再依證人即前
    總福公司稽核張燕珠證稱，告訴人前往總福公司找尋經理時，係稱股票遭被告盜
    賣（原審八十九年四月十四日訊問筆錄），亦非稱其遭被告詐取金錢；且查被告
    與告訴人終止代為買賣股票委任契約後，隨即於八十七年十一月十七日簽發二百
    一十三萬元本票交付告訴人而與告訴人和解，並另立同額借據一紙供告訴人收執
    （偵查卷附之本票及借據影本），嗣復交付現金二十三萬元予告訴人，並曾偕同
    證人林敏榮前往告訴人家中洽談餘款一百九十萬元之還款事宜（原審八十九年二
    月廿二日訊問筆錄），如被告確係意欲詐欺取款，何以於終止代為買賣股票後，
    即行返還部分款項，並前往告訴人家中洽談餘款返還事宜，且又交付本票及借據
    給告訴人收執，雖該等票據屆期因被告仍未能籌足款項而未兌現，此無非債務不
    履行之民事糾葛，矧告訴人亦不否所交付之款項係委託被告代為操作融資融券買
    賣股票所需，其非被告施詐取得，亦甚明顯，核與詐欺罪構成要件不符，此外復
    無確切證據足認被告有此部分詐欺犯行。因公訴人認其與前開論罪部分，有裁判
    上一罪關係，爰不另為無罪之諭知。又甲○○係在總福公司開戶，委託該公司買
    賣股票，委任關係存在甲○○與總福公司之間，此有卷附委託書可稽，是上訴意
    旨指被告另涉背信罪嫌，亦有誤會，附此明。
五、據上論斷，應依刑事訴訟法第三百六十九條第一項前段、第三百六十四條、第二
    百九十九條第一項前段、第三百條，刑法第五十六條、第二百十六條、第二百十
    五條、第四十一條、罰金罰鍰提高標準條例第一條前段、第二條，判決如主文。
本案經檢察官乙○○到庭執行職務。
中      華      民      國     八十九     年     十二     月    十九    日
                                   臺灣高等法院臺中分院刑事第二庭
                                         審判長法  官  羅  禮  政
                                               法  官  蔡  聰  明
                                               法  官  陳  欣  安
右正本證明與原本無異。
被告不得上訴。
檢察官得上訴。
如不服本判決應於收受送達後十日內向本院提出上訴書狀，其未述上訴之理由者並
得於提起上訴後十日內向本院補提理由書（均須按他造當事人之人數附繕本）。
                                               書記官    錫  彬
中      華      民      國     八十九     年     十二     月    十九    日
附錄：
刑法第二百十六條：
行使第二百十條至第二百十五條之文書者，依偽造、變造文書或登載不實事項或使登
載不實事項之規定處斷。
刑法第二百十五條：
從事業務之人，明知為不實之事項，而登載於其業務上作成之文書，足以生損害於公
眾或他人者，處三年以下有期徒刑、拘役或五百元以下罰金。
                                                                        Ｄ


司法院資訊處製作；財團法人民間司法改革基金會備份。
